【裁判字號】    97,上易,223
【裁判日期】    971022
【裁判案由】    拆屋還地等
【裁判全文】
臺灣高等法院高雄分院民事判決         97年度上易字第223號
上  訴  人  甲○○
被上訴人    乙○○
            丙○○
共同
訴訟代理人  湯瑞科律師
上列當事人間因拆屋還地等事件，上訴人對於民國97年6 月12日
臺灣屏東地方法院97年度訴字第61號第一審判決提起上訴，本院
於97年10月15日辯論終結，茲判決如下：
    主  文
上訴駁回。
第二審訴訟費用由上訴人負擔。
    事 實 及 理 由
壹、程序部分：上訴人於言詞辯論期日未到場，經核並無民事訴
    訟法第386 條所列各款情形，爰依被上訴人之聲請，由其一
    造辯論而為判決。
貳、實體部分：
一、被上訴人起訴主張：
  1.坐落屏東縣崁頂鄉○○段341 、342 地號土地（下稱系爭土
    地）為被上訴人所共有應有部分各2 分之1 ，詎上訴人無合
    法權源，竟將其所有坐落同段340 地號土地上之建物即門牌
    號碼：屏東縣崁頂鄉○○村○○路132 號之3 樓加強磚造房
    屋之後方部份，及其所增建之1 樓鐵皮磚造雨棚，暨其所種
    植之花草樹木，無權占有系爭土地上如原判決附圖（下稱附
    圖）所示編號A 部分面積14 .03 平 方公尺、編號B 部分面
    積9.26平方公尺、編號C 部分面積14.79 平方公尺、編號D
    部分面積12.88 平方公尺、編號E 部分面積3.03平方公尺、
    編號F 部分面積1.40平方公尺、編號G 部分面積1.40平方公
    尺之土地，合計面積56.79 平方公尺之土地，爰依所有權之
    物上請求權，請求上訴人將上開地上物除去，將占用部分土
    地交還予被上訴人。
  2.又按無權占用土地，取得相當於租金之不當得利，為社會通
    常之觀念，故被上訴人亦得依不當得利之法律關係，請求上
    訴人給付相當於租金之不當得利。依系爭土地之公告現值總
    值每年百分之5 計算相當於租金之不當得利，則每年以新臺
    幣（下同）3 萬元計算不當得利價額，被上訴人得請求起訴
    狀繕本送達上訴人前5 年期間（已到期部分）之不當得利數
    額即為15萬，且因性質上屬可分債權，故請求上訴人應分別
    給付被上訴人71,900元，及自起訴狀繕本送達上訴人之翌日
    即97年2 月23日起至清償日止，按年分別給付被上訴人15,
    000元。
  3.原審判決上訴人應如數給付，上訴人聲明不服。超過上開請
    求部分，原審判決駁回被上訴人之訴，被上訴人未聲明不服
    ，該部分應已確定。被上訴人於本院聲明：上訴駁回。
二、上訴人則以：坐落同段400 地號土地為兩造及其他共有人所
    共有，該筆土地現因裁判分割事件繫屬中，兩造於前開分割
    共有物訴訟中，上訴人以同段400 地號土地之應有部分與被
    上訴人所有系爭土地互易，並已達成協議，惟被上訴人未與
    上訴人簽立互易契約書，而被上訴人於前開訴訟中，請求法
    官於裁判時併為互易之判決，遭法官拒絕，被上訴人即覺未
    受保障，而提起本件訴訟，故本件訴訟實無起訴之必要。且
    上訴人欲更換之土地限於建物占用之土地及所延伸之部分，
    不願意以整筆土地交換，寧可拆屋還地。又被上訴人請求損
    害賠償金額部分，系爭土地不值得這個價格等語置辯，並聲
    明：(一)原判決不利於上訴人部分廢棄。(二)前開廢棄部分，被
    上訴人在第一審之訴及假執行之聲請均駁回。(三)如受不利判
    決，願供擔保，請准宣告免為假執行。
三、經查被上訴人所主張之事實，業據其提出土地登記謄本、地
    籍圖謄本、現況照片在卷為證，復經原審勘驗現場，並囑託
    屏東縣東港地政事務所派員實施測量，製有勘驗筆錄、現場
    簡圖及土地複丈成果圖在卷可稽（原審卷第4 頁至第8 頁、
    第28頁至第31頁、第56頁至第58頁），上訴人對於占有使用
    系爭土地之現況亦不爭執，被上訴人主張應堪信為真實。
四、按所有人對於無權占有或侵奪其所有物者，得請求返還之；
    對於妨害其所有權者，得請求除去之；有妨害其所有權之虞
    者，得請求防止之，民法第767 條定有明文。本件被上訴人
    主張上訴人占有系爭土地並在其上如附圖所示編號A 部分：
    面積14 .03 平 方公尺及編號E 部分：面積3.03平方公尺蓋
    有3 樓加強磚造樓房；在編號B 部分：面積9.26平方公尺及
    編號F 部分：面積1.4 平方公尺搭蓋有1 樓鐵皮磚造雨棚；
    編號C 部分：面積14.79 平方公尺種植雜作；及占用編號D
    部分：面積12.88 平方公尺及編號G 部分：面積1.4 平方公
    尺之空地使用，現並交由其母親居住使用，其占用既屬無權
    占有，則被上訴人依上述規定訴請上訴人除去地上物後，連
    同占用之空地等土地交還被上訴人，於法核屬有據，自得准
    許。
五、按無法律上之原因而受利益，致他人受損害者，應返還其利
    益。雖有法律上之原因，而其後已不存在者，亦同，民法第
    179 條分別定有明文。又依不當得利之法則請求返還不當得
    利，以無法律上原因而受利益．致他人受有損害為其條件，
    故其得請求返還之範圍，應以對方所受之利益為準，非以請
    求人所受損害若干為準，無權占有他人土地，可能獲得相當
    租金之利益，為社會通常之觀念，最高法院61年台上字第16
    95號著有判例。上訴人無權占有系爭土地之範圍及面積已如
    上述，本院審酌系爭土地現況面臨屏東縣崁頂鄉○○路上，
    土地對面為崁頂鄉派出所，附近商店林立，屬熱鬧之市區等
    情，有勘驗筆錄在卷可參（原審卷第28頁），且系爭土地自
    92年至94年，及95年至97年之公告現值分別每平方公尺為1
    萬元、1 萬3 百元之價值，亦有土地地價謄本在卷可憑（原
    審卷第17頁），是被上訴人主張依據上述土地公告現值按週
    年利率百分之五計算相當於租金之不當得利金額，應屬適當
    ，上訴人抗辯土地價值不高，並無根據。又系爭土地之價值
    既如上述，被上訴人請求上訴人分別給付自起訴狀繕本送達
    翌日（即97年2 月23日）前5 年已到期不當得利各71,900元
    範圍核屬有據；又被上訴人各請求自起訴狀繕本送達翌日起
    至清償日止，每年各給付15,000元部分，依據系爭土地於97
    年之公告現值計算之，依據占用面積按每年週年利率百分之
    五計算之金額約為29 ,247 元，將近3 萬元，而審酌系爭土
    地地屬鬧區，故被上訴人請求上訴人各給付上述每年之請求
    金額核屬相當，自得准許（其計算式如原審判決所載，茲引
    用之）。
六、按當事人雙方約定互相移轉金錢以外之財產權者，準用關於
    買賣之規定，民法第398 條定有明文。上訴人雖主張兩造間
    存有互易之約定，然為被上訴人所否認，上訴人並未舉證以
    實其說。況兩造就互易之標的究為系爭土地之全部或上訴人
    占用之部分，意思表示並未達成一致，自難認有互易契約之
    成立，上訴人該部分抗辯，並無足取。
七、從而，被上訴人依據民法第767 條之規定，訴請上訴人拆屋
    還地，及本於不當得利之法律關係，請求上訴人給付相當於
    租金之利得，如原審判決主文第1 項、第2 項所示，核屬正
    當，應予准許。是則原審判命如數給付，並為假執行及免為
    假執行之宣告，於法並無不合。上訴意旨指摘原判決不當，
    求予廢棄改判，為無理由，應予駁回其上訴。
八、據上論結：本件上訴為無理由，依民事訴訟法第449 條第1
    項、第78條、第463條、第385條第1項前段，判決如主文。
中    華    民    國    97    年    10    月    22    日
                            民事第四庭
                                審判長法官  蔡文貴
                                法      官  黃科瑜
                                法      官  陳真真
以上正本證明與原本無異。
本件不得上訴。
中    華    民    國    97    年    10    月    23    日
                                書  記  官  馬蕙梅


司法院資訊處製作；財團法人民間司法改革基金會備份。
